【裁判字號】    98,訴,1083
【裁判日期】    981218
【裁判案由】    返還不當得利
【裁判全文】
臺灣臺北地方法院民事判決              98年度訴字第1083號
原      告  乙○○
訴訟代理人  己○○
訴訟代理人  藍弘仁律師
            張峪嘉律師
被      告  丁○○
            丙○○
            戊○○○
上三人共同
訴訟代理人  許朝昇律師
複  代理人  辛○○
上列當事人間返還不當得利事件，本院於民國98年11月24日言詞
辯論終結，判決如下：
    主  文
被告丁○○、丙○○及戊○○○應連帶給付原告新臺幣參拾柒萬
陸仟肆佰拾柒元，及自民國九十七年十一月二十九日至清償日止
，按年息百分之五計算之利息，並自民國九十八年七月一日起至
返還如附圖所示之A部分土地之日止，按月連帶給付原告新臺幣
貳萬捌仟玖佰伍拾伍元。
原告其餘之訴駁回。
訴訟費用由被告丁○○、丙○○及戊○○○連帶負擔五分之四，
餘由原告負擔。
本判決得假執行。但被告丁○○、丙○○及戊○○○如以新臺幣
參拾柒萬陸仟肆佰拾柒元為原告預供擔保，得免為假執行。
原告其餘假執行之聲請駁回。
    事實及理由
一、按訴狀送達後，原告不得將原訴變更或追加他訴，但請求基
    礎事實同一；或擴張或減縮應受判決事項之聲明；或不甚礙
    被告之防禦及訴訟之終結者，不在此限，民事訴訟法第255
    條第1項第2、3、7款分別定有明文。查本件原告起訴時聲明
    ：被告丁○○、丙○○、戊○○○應給付原告不當得利損害
    賠償金新臺幣（下同）685,000元，並自民國97年11月1日起
    ，至磚造圍牆占用拆除交還土地日止，每日應給付損害賠償
    金4,567元，利率按年息百分之5計算給付。嗣於本院審理中
    變更訴之聲明為：被告丁○○、丙○○及戊○○○應連帶給
    付原告470,521元，及自支付命令送達之翌日至清償日止，
    按年息5﹪計算之利息，並自98年7月1日起至返還如附圖所
    示A部分土地之日止，按月連帶給付36,194元。經核原告係
    基於同一請求之基礎事實而變更應受判決事項之聲明，無礙
    被告之防禦及訴訟之終結，揆諸首揭法條，原告訴之變更應
    予准許。
二、原告起訴主張：
  (一)原告於87年3月25日經本院拍賣取得臺北市○○區○○段1小
    段343之1地號土地（如附圖所示，以下簡稱「系爭土地」）
    之全部所有權，面積合計120平方公尺，詎被告等未經原告
    之同意，無權占用系爭土地加蓋鐵皮、雨遮及花圃等地上物
    ，為原告發覺後，向臺北市中正區調解委員會聲請調解，經
    調解後，被告等坦承無權占用之事實，經該調解委員會於97
    年4月11日以97年度民調字第33號成立調解，被告丁○○同
    意於97年5月末日前將系爭土地如附圖所示丙部分1平方公尺
    、丁部分11平方公尺地上物拆除，連同附圖所示甲部分58平
    方公尺土地全部交還原告，被告戊○○○同意於97年5月末
    日前將系爭土地上如附圖所示乙部分28平方公尺、戊部分16
    平方公尺、己部分1平方公尺地上物拆除，將土地返還原告
    。不料被告等於調解後，僅將系爭土地上之鐵皮、遮雨棚及
    花圃等地上物拆除，並未依約將系爭土地返還原告，且持續
    將系爭土地磚造圍牆出租予他人懸掛廣告收取租金，並控制
    系爭土地進出口之鐵捲門開關，且原告於98年5月31日再度
    前往現場勘驗時，發現被告等將其所有之門牌號碼臺北市○○街124巷2之1號1樓房屋連同系爭土地一併出租予第三人昱
    錩建設股份有限公司（以下簡稱「昱錩公司」）作為房屋銷
    售接待中心，並在鐵捲門上張貼「師大喜硯接待中心」廣告
    看板，且在系爭土地上停放機車，放置建材鐵管及宣傳旗幟
    ，任何人一望即知被告等利用圍牆與外人隔離，將系爭土地
    占用作為其臺北市○○街124巷2之1號房屋之庭院使用，縱
    鐵捲門打開，一般人亦不致進入，且鐵捲門外懸掛「師大喜
    硯接待中心歡迎入內參觀」之看板，周圍亦豎立10多幅「永
    慶房屋」之黃色旗幟，經原告查訪後，師大喜硯建案為昱錩
    公司之建案，永慶房屋則為代銷公司，如未經該房屋出租人
    即被告等之授意，他人應不敢懸掛廣告圍牆、放置旗幟即使
    用系爭土地，顯見被告等自97年6月1日後仍繼續無權占用系
    爭土地。
  (二)系爭土地位於臺北市○○區○○街，屬城市地○○鄰○○○○路、附近有國軍北部地區服務處、臺灣金融研究院，周邊
    商店林立，距離古亭捷運站、台電大樓捷運站僅有數分鐘之
    距離，交通及生活機能良好，依系爭土地當期申報地價每平
    方公尺40,320元，按年息10﹪計算，被告等目前實際佔用系
    爭土地如附圖A部分所示圍牆空地內面積107.72平方公尺，
    故被告等應連帶給付原告自97年6月1日起至98年6月30日止
    ，無權占用系爭土地部分相當於租金之不當得利470,521元
    （40320＊107.72＊13/12＊10﹪＝470521）及法定遲延利息
    。又恐被告對於將來應給付相當於租金之不當得利有不能給
    付之情形，對於尚未返還系爭土地前獲有相當於租金之不當
    得利有預為請求之必要，則被告等自98年7月1日起至返還如
    附圖所示A部分之土地之日止，應按月連帶支付原告相當於
    租金之不當得利36,194元（4032 0＊107.72/12＊10﹪＝
    36194），爰依據民法第179條不當得利之法律關係為請求。
  (三)並聲明：
  1.被告丁○○、丙○○及戊○○○應連帶給付原告470,521元
    ，及自支付命令送達之翌日至清償日止，按年息5﹪計算之
    利息，並自98年7月1日起至返還如附圖所示A部分土地之日
    止，按月連帶給付36,194元。
  2.訴訟費用由被告丁○○、丙○○及戊○○○連帶負擔。
  3.原告願供擔保，請准宣告假執行。
三、被告等則以：
  (一)被告等已依臺北市中正區調解委員會97年4月18日97年民調
    字第33號調解書調解之內容，將系爭土地返還原告，且依調
    解書內容所載，原告亦已拋棄請求相當於租金之不當得利請
    求權，故原告不得再就此事提起訴訟，原告之訴並非適法。
  (二)原告取得系爭土地之所有權後，早已於5、6年前自被告丁○○處取得鐵門鑰匙，任何人均得自由進出，被告等並無控制
    鐵捲門不許他人自由進出系爭土地之情形，昱錩公司及永慶
    房屋雖然承租被告等所有之臺北市○○街124巷2之1號1樓房
    屋，但其等使用系爭土地與被告等無涉，被告等並無無權占
    用系爭土地之情形。
  (三)聲明：
    1.原告之訴及假執行之聲請均駁回。
    2.訴訟費用由原告負擔。
    3.如受不利判決，願供擔保請准宣告免為假執行。
四、兩造不爭執之事項：
  (一)系爭土地（臺北市○○區○○段1小段343-1地號）為原告所
    有。
  (二)原告前主張被告等無權占用系爭土地，並涉嫌毀損樹木約10
    棵，土地整平鋪設磁磚佔用，加蓋平房及鐵皮遮雨棚約10坪
    ，請求返還土地及損害賠償，對被告等聲請調解，兩造於97
    年4月11日經臺北市中正區調解委員會以97年民調字第33號
    成立調解，被告丁○○同意於97年5月末日前將系爭土地上
    如附圖所示丙部分（花圃）1平方公尺、丁部分（花圃）11
    平方公尺地上物拆除，連同附圖所示甲部分（空地）58平方
    公尺土地全部交還原告，被告戊○○○同意於97年5月末日
    前將系爭土地上如附圖所示乙部分（遮雨棚）28平方公尺、
    戊部分（鐵皮棚）16平方公尺、己部分（建物）1平方公尺
    地上物拆除，將土地交還原告，原告同意捨棄其餘請求。臺
    北市中正區公所於97年4月15日將上開調解書送請本院審核
    ，由本院以97年4月21日北院隆民節97核582字第0970003825
    號函准予核定。
五、本院得心證之理由：
    原告主張被告等於前次調解後，並未將系爭土地返還，仍無
    權占有系爭土地，而請求返還土地及給付相當於租金之不當
    得利，被告等則否認有無權占有之情形，並以前詞置辯。是
    本件兩造爭執之處在於：(一)被告等是否無權占用系爭土地？
    占用之位置及面積？被告等是否已依調解成立內容拆除地上
    物及返還系爭土地予原告？(二)本件原告請求不當得利是否為
    兩造成立之調解效力所及？原告是否已捨棄不當得利之請求
    ？所捨棄不當得利之範圍？(三)如認原告得請求相當於租金之
    不當得利，以若干為適當？茲分述如下：
  (一)被告等是否無權占用系爭土地？占用之位置及面積？被告等
    是否已依調解成立內容拆除地上物及返還系爭土地予原告？
  1.原告前主張被告等無權占用系爭土地，對被告等聲請調解，
    兩造於97年4月11日經臺北市中正區調解委員會以97年民調
    字第33號成立調解，被告丁○○同意於97年5月末日前將系
    爭土地上如附圖所示丙部分（花圃）1平方公尺、丁部分（
    花圃）11平方公尺地上物拆除，連同附圖所示甲部分（空地
    ）58平方公尺土地全部交還原告，被告戊○○○同意於97年
    5 月末日前將系爭土地上如附圖所示乙部分（遮雨棚）28平
    方公尺、戊部分（鐵皮棚）16平方公尺、己部分（建物）1
    平方公尺地上物拆除，將土地交還原告，原告同意捨棄其餘
    請求。臺北市中正區公所於97年4月15日將上開調解書送請
    本院審核，由本院以97年4月21日北院隆民節97核582字第
    0970 003825號函准予核定等事實，為兩造所不爭執，故被
    告等確有於97年5月31日前將系爭土地返還原告之義務。
  2.原告主張被告等於97年5月31日調解後，仍無權占有系爭土
    地，經原告報警處理一節，業據原告提出97年10月7日現場
    照片7張、97年10月18日現場照片6張、97年11月4日現場照
    片8張、98年2月24日現場照片9張及98年5月21日現場照片18
    張附卷可稽；並經本院於98年4月21日前往現場履勘，查知
    現場狀況為：「面臨晉江街一面為大、小二鐵捲門、大鐵捲
    門開啟，小鐵捲門關閉，沿晉江街124巷為磚造圍牆，圍牆
    底端有鐵製小門關閉，鐵捲門與圍牆包圍之範圍內空地停放
    機車，放置2把行人座椅，另有2小花圃，在花圃旁堆放水管
    ，並樹立數把永慶房屋旗幟」，此有本院勘驗測量筆錄1件
    在卷可參。被告等亦不否認將其所有在系爭土地旁之門牌號
    碼臺北市○○街124巷2之1號1樓房屋出租予第三人昱錩公司
    作為房屋銷售接待中心，而昱錩公司在該地推出之建案即「
    師大喜硯」係由永慶房屋代銷，其廣告旗幟亦懸掛於系爭土
    地之圍牆上，並有房屋租賃契約書1件存卷可證。雖被告等
    辯稱僅係出租門牌號碼臺北市○○街124巷2之1號1樓房屋，
    並未連同系爭土地一併出租云云，另證人即昱錩公司員工甲○○於本院審理中亦結證稱：「我們現在公司租的那間房屋
    就是卷宗第173頁照片鋁門窗內的那間房屋，鋁門窗外的土
    地我們沒有租，我們是跟房子的屋主梁先生租的」、「鋁門
    窗外的土地沒有人使用，都空著」、「沒有當作停車場」、
    「鐵捲門都是開著」等語（見本院98年10月20日準備程序筆
    錄），似證昱錩公司並未使用系爭土地。然證人甲○○亦結
    證稱：「「昱錩公司剛去的時候有放一些水管在上面，之後
    有糾紛，就拿走了」、「系爭土地上的機車有的是我們工地
    的師父停的，有的我不曉得」、「我們只有在圍牆外側靠馬
    路的地方懸掛廣告」、「廣告看板是我靠邊放，不小心掉下
    去」等語（見本院98年10月20日準備程序筆錄），顯見昱錩
    公司確實有使用系爭土地懸掛圍牆、放置廣告看板等雜物，
    並停放車輛。又證人即系爭土地轄區中正二分局廈門街派出
    所員警庚○○亦於本院審理中結證稱：「（據你職務上知悉
    ，這塊土地當時是何人在使用？）可能是被告在使用，因為
    兩互有相通」等語（見本院98年10月27日準備程序筆錄），
    並提出現場處理之員警工作登記簿內頁3件存卷供參，該登
    記簿亦記載：「晉江街124巷之2號糾紛係土地糾紛，土地為
    己○○25.9.17所有，地上物為戊○○○33.1.3所有，因調
    解不成而起口角，告知雙方至法院提告」、「晉江街124巷
    糾紛為土地所有人己○○與佔用人丁○○因佔用問題要求限
    期處理，以作為提告與否」，益證被告等當時確實有佔用系
    爭土地之事實。故被告等於調解後之97年5月31日之後並未
    將系爭土地返還原告，且無占有使用權源，自屬無權占有，
    原告前揭主張，應屬可採。
  (二)本件原告請求不當得利是否為兩造成立之調解效力所及？原
    告是否已捨棄不當得利之請求？所捨棄不當得利之範圍？
    查臺北市中正區調解委員會97年民調字第33號調解書之調解
    內容並未記載相當於租金之不當得利部分，僅記載聲請人其
    餘之請求均拋棄，此有上開調解書1件在卷可稽，可知原告
    於調解時並未請求被告等給付相當於租金之不當得利，換言
    之，原告係拋棄97年5月31日前被告等無權占有系爭土地之
    不當得利請求權。然本件原告係請求被告等返還自調解筆錄
    之履行期即97年5月31日之後無權占有系爭土地所得相當於
    租金之不當得利，自不在前揭調解筆錄效力範圍內，原告並
    未捨棄自97年6月1日起相當於租金之不當得利之請求，被告
    等此部分之抗辯，尚非可採，原告自得請求被告等返還自調
    解筆錄履行期後即97 年6月1日起無權占有系爭土地所得相
    當於租金之不當得利。
  (三)如認原告得請求相當於租金之不當得利，以若干為適當？
  1.按無法律上之原因而受利益，致他人受損害者，應返還其利
    益，民法第179條前段定有明文。查原告主張被告等自97 年
    6月1日起無權占有系爭土地等情為可採，業如前述，則被告
    等無權占有系爭土地，依社會之通常觀念，可能獲得相當於
    租金之利益，並致原告受有損害，原告自得依民法第179條
    前段規定，請求被告返還占用系爭土地相當於租金之不當得
    利（最高法院61年臺上字第1695號判例意旨參照）。復按城
    市地方租用房屋之租金，以不超過土地及建物申報總價額年
    息百分之10為限，土地法第97條第1項定有明文；而土地法
    第97條所謂土地價額係指法定地價即土地所有人依該法規定
    所申報之地價，在公有土地係以公告地價為申報地價，建築
    物價額則指該管市、縣地政機關估定之價額，此觀土地法第
    148條、土地法施行法第25條、平均地權條例施行細則第21
    條之規定自明。
  2.查系爭土地其位於臺北市中正區精華地帶，臨近金融機構、
    政府機關及學校，距古亭捷運站之步行距離亦不遠，交通及
    生活機能甚佳等情，有原告提出之現場照片及電子地圖在卷
    可參。是本院審酌系爭土地坐落位置、繁榮程度、經濟用途
    等因素，認原告請求相當於租金之不當得利，應以土地申報
    地價年息8%計算，較為允當，原告認應依其申報地價年息10
    %計算，尚嫌過高。再查，系爭土地於96年間之申報地價為
    每平方公尺40,320元，有土地登記第二類謄本在卷可稽。準
    此，原告得請求被告給付自97年6月1日起至98年6月30日止
    相當於租金之不當得利金額為376,417元（40320＊107.72
    ＊13/12＊8﹪＝376416.7，元以下四捨五入），及自支付命
    令送達翌日即97年11月29日起，按年息5﹪計算之遲延利息
    ，並自98年7月1日起至被告等返還如附圖所示A部分土地之
    日止，應按月給付原告相當於租金之不當得利為28955元（
    40320＊107.72/12＊8﹪＝28955.1，元以下四捨五入）。從
    而，原告請求被告等連帶給付376,417元，及自支付命令送
    達翌日即97年11月29日至清償日止，按年息5﹪計算之利息
    ，並自98年7月1日起至返還如附圖所示之A部分土地之日止
    ，按月連帶給付原告28, 955元，自屬有據，逾此部分之請
    求則非可採。
六、綜上論述，原告依據民法第179條不當得利法律關係請求被
    告等連帶給付376,417元，及自97年11月29日至清償日止，
    按年息5﹪計算之利息，並自98年7月1日起至返還如附圖所
    示之A部分土地之日止，按月連帶給付原告28,955元，為有
    理由，應予准許，逾此部分之請求則無理由，應予駁回。
七、本件事證已臻明確，兩造其餘攻擊防禦方法及提出之證據，
    經本院詳加審酌後，認均不足以影響判決之結果，毋庸一一
    予以論述，附此敘明。
八、兩造陳明願供擔保，聲請宣告假執行及免為假執行，經核原
    告勝訴部分，所命給付之金額未逾新臺幣50萬元，應依職權
    宣告假執行，被告聲請宣告免為假執行核無不合，爰酌定相
    當之擔保金額准許之；至原告敗訴部分，其假執行之聲請，
    因訴之駁回而失所附麗，不應准許。
九、據上論結，本件原告之訴一部有理由，一部無理由，依民事
    訴訟法第79條、第389條、第392條，判決如主文。
中    華    民    國    98    年    12    月    18    日
                  民事第二庭    審判長法  官   張松鈞
                                      法  官   羅郁婷
                                      法  官   郭顏毓
以上正本係照原本作成
如對本判決上訴，須於判決送達後20日內向本院提出上訴狀
中    華    民    國    98    年    12    月    21    日
                                      書記官   林政彬

司法院資訊處製作；財團法人民間司法改革基金會備份。
